【裁判字號】    96,上,137
【裁判日期】    980527
【裁判案由】    損害賠償
【裁判全文】
臺灣高等法院高雄分院民事判決           96年度上字第137號
上  訴  人  乙○○
被上訴人    泉州瑞華食品有限公司
                        聯廠內
法定代理人  甲○○
訴訟代理人  陳劍英律師
上列當事人間請求損害賠償事件，上訴人對於中華民國96年5 月
13日臺灣高雄地方法院95年度訴字第1479號第一審判決提起上訴
，本院於98年5 月13日言詞辯論終結，判決如下：
    主  文
上訴駁回。
原判決命上訴人給付之利息減縮自九十五年五月十一日起至清償
日止，按年息百分之三計算。
第二審訴訟費用由上訴人負擔。
    事實及理由
一、按關於在大陸地區由無因管理、不當得利或其他法律事實而
    生之債，依大陸地區之規定。又侵權行為依損害發生地之規
    定。臺灣地區與大陸地區人民關係條例第49條、第50條前段
    分別定有明文。查本件被上訴人係大陸地區法人，其起訴主
    張上訴人於大陸地區福建省泉州市對被上訴人為侵權行為及
    不當得利，揆諸首開規定，自應依大陸地區之規定。則本件
    訴訟，應以大陸地區之法律為準據法，合先明。
二、被上訴人起訴主張：上訴人對被上訴人並無債權，竟趁被上
    訴人之法定代理人甲○○赴中國經商之際，持甲○○於民國
    86年10月19日簽發交付訴外人凌森男之面額新台幣（下同）
    650 萬元，到期日87年1 月20日之本票1 紙（下稱系爭本票
    ），向原審法院聲請，經以90年度票字第910 號裁定准許系
    爭本票強制執行（下稱系爭本票裁定）後，持之向中國福建
    省泉州市中級人民法院（下稱泉州中級法院）申請對甲○○
    在泉州市獨資經營之被上訴人所有廠房及廠內設備強制執行
    （下稱系爭執行事件），致被上訴人損失金額估計達1,686
    萬元以上。嗣經甲○○對上訴人提起確認系爭本票債權650
    萬元不存在之訴，經原法院以91年度重訴字第514 號判決被
    上訴人勝訴確定在案。被上訴人自得依侵權行為及不當得利
    之法律關係，請求上訴人賠償所受損害及返還上訴人因系爭
    執行事件所受之利益650 萬元。並聲明求為判決：(一)上訴人
    應給付被上訴人650 萬元及自被上訴人財產被強制執行之日
    起至清償日止之法定遲延利息。(二)訴訟費用由上訴人負擔。
三、上訴人則以：甲○○並非被上訴人之法定代理人，無權以被
    上訴人之名義提起本件訴訟。本件係因甲○○曾向上訴人借
    款多筆，並分別開立本票及支票多張，其後脫產赴大陸。上
    訴人雖屢次催討均未獲置理，上訴人乃持系爭本票向原法院
    聲請為系爭本票裁定後，再持向泉州中級法院聲請裁定認可
    及取得執行名義，並以（2001）泉執字第115 號及第141 號
    裁定聲請對甲○○之財產為強制執行。惟因甲○○以被上訴
    人之法人代表身分具結表示被上訴人願意為甲○○積欠上訴
    人之650 萬元債務及利息提供還款擔保，保證1 個月內還清
    所欠款項，如甲○○未能還清，被上訴人願意承擔連帶還款
    責任。嗣因還款期限過後，甲○○未履行還款義務，泉州中
    級法院乃裁定追加被上訴人為該案之被執行人，並拍賣被上
    訴人之財產。故本件被上訴人係因於系爭執行事件中為被執
    行人甲○○作擔保而遭拍賣，並非上訴人對之為強制執行，
    上訴人與被上訴人並無任何直接關聯。上訴人於系爭執行事
    件分得人民幣44萬6433元2 角，係依法行使權利，並無侵權
    行為或不當得利可言。甲○○嗣提起系爭本票債權不存在之
    訴，因甲○○已脫產，上訴人未能足額證明系爭本票金額之
    交付，亦無法取得上開執行完成之文件，致遭敗訴等語，資
    為抗辯。並答辯聲明：(一)被上訴人之訴駁回。(二)訴訟費用由
    被上訴人負擔。
四、本件原審對於被上訴人之請求，判決：(一)上訴人應給付被上
    訴人178 萬5733元及自90年11月13日（即泉州中級法院劃撥
    執行分配款予上訴人之日）起至清償日止，按年息百分之五
    計算之利息。(二)被上訴人其餘之訴駁回。(三)訴訟費用由上訴
    人負擔十分之三，餘由被上訴人負擔。上訴人就其敗訴部分
    聲明不服，上訴聲明求為判決：(一)原判決關於命上訴人給付
    部分廢棄。(二)上開廢棄部分，被上訴人在第一審之訴駁回。
    (三)訴訟費用由被上訴人負擔。被上訴人則答辯聲明：(一)上訴
    駁回。(二)第二審訴訟費用由上訴人負擔。（被上訴人就其敗
    訴部分未提起上訴，已確定在案，且於本院減縮利息部分之
    請求如本判決主文第2 項所載。又關於侵權行為損害賠償請
    求權部分，被上訴人於本院陳稱已不再主張）
五、兩造不爭執之事項如下，並有中華人民共和國企業法人營業
    執照、系爭執行事件卷宗影本、泉州中級法院（2001）泉執
    字第115 號民事裁定書、查封、扣押財產清單、估價明細、
    財團法人海峽交流基金會函各1份附卷可稽，堪予採信：
  (一)上訴人於90年4 月10日持系爭本票裁定，向泉州中級法院聲
    請，取得90年全民字第3號民事裁定書予以認可。
  (二)被上訴人於90年6 月25日書立擔保書載明願為甲○○所欠上
    訴人650 萬元債務及利息提供還款擔保後，因甲○○未履行
    清償之義務，泉州中級法院乃於90年7 月30日以西元2001年
    泉執字第115 號裁定追加被上訴人為強制執行債務人，並於
    90年7 月31日將被上訴人生財器具等設備予以查封扣押後，
    為資產拍賣，共得款人民幣56萬4775元，並於90年11月13日
    將其中分配款人民幣44萬6043元2 角（折合新臺幣為178 萬
    5733元）劃撥予上訴人。
  (三)甲○○對上訴人提起確認系爭本票債權650 萬元不存在之訴
    ，經原法院以91年度重訴字第514 號判決確認系爭本票債權
    650 萬元不存在確定在案。
六、兩造爭執之事項為：(一)被上訴人之法定代理人為何人？甲○
    ○是否得為被上訴人之法定代理人，提起本件訴訟？(二)被上
    訴人依不當得利之法律關係請求上訴人返還178 萬5733元，
    有無理由？
七、被上訴人之法定代理人為何人？甲○○是否得為被上訴人之
    法定代理人，提起本件訴訟？
  (一)按未經認許成立之外國法人，雖不能認其為法人，但仍不失
    為非法人之團體，苟該非法人之團體設有代表人或管理人者
    ，依民事訴訟法第40條第3 項規定，自有當事人能力，至其
    在臺灣是否設有事務所或營業所，則非所問（最高法院50年
    台上字第1898號判決參照）。又依中華人民共和國企業法人
    登記管理條例施行細則第59條規定：中華人民共和國企業法
    人營業執照和中華人民共和國營業執照的副本有效期為1 年
    。同細則第66條、第10條規定：對有下列行為的企業和經營
    單位，登記主管機關作出如下處罰，可以單罰，也可以併罰
    ：不按規定報送年檢報告書，辦理年度檢驗的，處以非法所
    得額3 倍以下的罰款，但最高不超過3 萬元，沒有非法所得
    的，處以1 萬元以下的罰款，併限期辦理年度檢驗，拒不辦
    理的，吊銷營業執照。復按中華人民共和國公司法第181 條
    第4 項規定，公司因依法被吊銷營業執照，責令關閉或者被
    撤銷而解散。又同法第184 條規定，公司因本法第181 條第
    1 項、第2 項、第4 項、第5 項規定而解散的，應當在解散
    事由出現之日起15日內成立清算組，開始清算。同法第185
    條第7 項規定，清算組在清算期間行使代表公司參與民事訴
    訟活動之職權。又「公司依法清算結束並辦理登記前，有關
    公司的民事訴訟，應當以公司的名義進行。」、「公司成立
    清算組的，由清算組負責人代表公司參加訴訟；尚未成立清
    算組的，由原法定代表人代表公司參加訴訟。」等規定，亦
    有中華人民共和國最高人民法院審判委員會第1447次會議通
    過，並自2008年5 月19日起施行之「最高人民法院關於適用
    （中華人民共和國公司法）若干問題的規定(二)1 份在卷足憑
    （見本院卷第208頁、第209頁）。
  (二)查被上訴人為中華人民共和國法人，其企業類型為「外商獨
    資經營」有企業法人營業執照、中華人民共和國企業法人營
    業執照影本在卷足憑（見本院卷第90頁至第93頁）。依上開
    判例，被上訴人自有當事人能力。又被上訴人因不按規定接
    受年檢，於2004年5 月13日被主管機關吊銷營業執照，根據
    有關規定，該公司應辦理註銷登記，但截至民國97年12月15
    日止，該公司尚未辦理註銷登記等事實，亦有財團法人海峽
    交流基金會98年2 月2 日海廉（法）字第0980001775號函1
    份附卷可稽（見本院卷第190 頁）。而被上訴人於被吊銷營
    業執照後迄今，並未成立清算組等事實，已為上訴人所不爭
    執，揆諸首開說明，則被上訴人雖被吊銷執照而解散，但尚
    未辦理註銷登記，則被上訴人應當在解散事由出現之日起15
    日內成立清算組，開始清算。又因被上訴人於被吊銷營業執
    照後迄今，並未成立清算組，是被上訴人之法定代理人仍為
    原法定代理人甲○○。從而甲○○自得為被上訴人之法定代
    理人提起本件訴訟。是上訴人抗辯稱被上訴人已被吊銷營業
    執照而不存在，甲○○不得以被上訴人之法定代理人身分提
    起本件訴訟云云，即屬無據，不足採信。
八、被上訴人依不當得利之法律關係，請求上訴人返還178 萬57
    33元，有無理由？
  (一)查本件訴訟，應以大陸地區之法律為準據法，已如前述，而
    「沒有合法根據，取得不當利益，造成他人損失的，應當將
    取得的不當利益返還受損失的人。」亦為大陸地區之法律即
    中華人民共和國民法通則第92條規定綦詳。
  (二)次查甲○○對上訴人提起確認系爭本票債權不存在之訴事件
    ，業經原法院91年度重訴字第514 號判決甲○○勝訴確定，
    此有上開確定判決1 份在卷可稽（見本院卷第87頁至第89頁
    ），而本件被上訴人係因於90年6 月25日書立擔保書載明願
    為甲○○所欠650 萬元債務及利息提供還款擔保後，因甲○
    ○未履行清償之義務，泉州中級法院乃於90年7 月30日以西
    元2001年泉執字第115 號裁定追加被上訴人為強制執行債務
    人（見原審卷第120 頁），並於90年7 月31日將被上訴人生
    財器具等設備予以查封、扣押後為資產拍賣等事實，已為兩
    造所不爭執，是被上訴人所擔保之甲○○650 萬元債務顯係
    原法院91年度重訴字第514 號確認系爭本票債權不存在事件
    之債權無訛。上訴人雖抗辯稱伊尚有支付命令債權經泉州中
    級法院以西元2001年泉民字第4 號裁定認可為執行名義云云
    ，惟該債權為120 萬元（見本院卷第35頁）。顯非被上訴人
    出具之擔保書所保證之債務，是上訴人前揭抗辯應無足採。
    而被上訴人所擔保之甲○○債務，既經原法院91年度重訴字
    第514 號判決確認上訴人系爭650 萬元之本票債權不存在，
    則上訴人對被上訴人之財產強制執行，取得系爭執行事件之
    分配款178 萬5733元，即屬沒有合法根據，取得不當利益造
    成被上訴人損失。揆諸首揭準據法中華人民共和國民法通則
    第92條之規定，上訴人自應將該分配款返還被上訴人。從而
    被上訴人依不當得利之法律關係，請求上訴人返還178 萬57
    33元即為有理由，應予准許。
九、綜上所述，被上訴人依不當得利之法律關係，請求上訴人給
    付178 萬5733元及自起訴狀繕本送達翌日即95年5 月11日起
    至清償日止，按年息百分之三計算之利息（按該利息起算日
    為95年5 月11日及利息依年息百分之三計算等情，均已經兩
    造於本院協商同意。見本院卷第221 頁、第227 頁）即為有
    理由，應予准許。原審就此部分為被上訴人勝訴之判決，核
    其理由雖有未當，惟其結論尚無不合，仍應予維持。上訴意
    旨指摘原判決此部分不當，求予廢棄改判，即為無理由，應
    予駁回。
十、本件事證已臻明確，兩造其餘攻擊防禦方法，核與判決之結
    果無影響，爰不一一論述。
、據上論結，本件上訴為無理由，依民事訴訟法第449 條第2
    項、第78條，判決如主文。
中    華    民    國    98    年    5     月    27    日
                              民事第三庭
                                  審判長法官  張國彬
                                  法      官  鄭月霞
                                  法      官  吳登輝
以上正本證明與原本無異。
如對本判決上訴，須於判決送達後20日內向本院提出上訴狀，其
未表明上訴理由者，應於上訴後20日內向本院提出上訴理由書（
均須按他造當事人之人數附繕本）。上訴時應提出委任律師或具
有律師資格之人之委任狀，並依附註條文規定辦理。
中    華    民    國    98    年    6     月    2     日
                                  書  記  官  張明賢
附註：
民事訴訟法第466條之1 ：
對於第二審判決上訴，上訴人應委任律師為訴訟代理人，但上訴
人或其法定代理人具有律師資格者，不在此限。
上訴人之配偶、三親等內之血親、二親等內之姻親，或上訴人為
法人、中央或地方機關時，其所屬專任人員具有律師資格並經法
院認為適當者，亦得為第三審訴訟代理人。第1 項但書及第2 項
情形，應於提起上訴或委任時釋明之。


司法院資訊處製作；財團法人民間司法改革基金會備份。
